【裁判字號】    94,易,1057
【裁判日期】    950308
【裁判案由】    侵占
【裁判全文】
臺灣臺中地方法院刑事判決              94年度易字第1057號
公  訴  人  臺灣臺中地方法院檢察署檢察官
被      告  乙○○○女  49歲.
                    11樓
選任辯護人  張繼準  律師
上列被告因侵占案件，經檢察官提起公訴（九十三年度偵字第八
九五二號），本院判決如下：
    主    文
乙○○○意圖為自己不法之所有，侵占自己持有他人之物，處有
期徒刑捌月。
    犯罪事實及理由
一、乙○○○係恆龍開發建設股份有限公司（下稱恆龍公司）負
    責人，於民國八十四年四月二十七日，以恆龍公司名義，並
    自任保證人，向日聯三商股份有限公司（下稱日聯公司）以
    動產擔保分期付款附條件買賣方式，購買ＢＭＷ牌自小客車
    一部，車號ＯＬ—三０三七號，雙方並訂立附條件買賣契約
    ，約定買賣價款新臺幣（下同）一百四十七萬三千一百二十
    元，按月分十八期給付，於付清價款前，該小自客車所有權
    仍屬日聯公司所有，恆龍公司僅係占有使用，惟該車輛於新
    領牌照時即在監理機關登記為恆龍公司所有。詎乙○○○於
    取得該自小客車後，明知其所持有之上開自小客車仍屬日聯
    公司所有，竟意圖為自己不法所有，於九十二年五月二日，
    委由不知情之丁○○，將上開自小客車以出售予戊○○之方
    式，侵占入己，致生損害於日聯公司。
二、訊據被告乙○○○堅決否認前揭侵占犯行，辯稱：伊僅係恆
    龍公司名義負責人，實際負責人為伊之夫甲○○，前揭自小
    客車係由甲○○所購入，並由甲○○所使用，嗣於八十四年
    八、九月間，因甲○○向他人借款未還，該債權人即將車輛
    取走，九十二年間丁○○電話聯絡通知車輛在丁○○處，需
    證件辦理過戶，惟伊並未同意，伊不知悉丁○○是如何過戶
    云云。經查：
（一）按民法上之占有分直接占有與間接占有，直接占有，乃對
      於物有事實上之管領力者，間接佔有，乃占有人對於占有
      物，雖然無空間上與時間上之結合關係，但卻是以某種法
      律關係加以占有，透過該法律關係，間接占有人乃利用直
      接占有人為媒介，而為其占有，民法第九百四十條、九百
      四十一條分別定有明文。惟按刑法上所謂「持有」，係指
      就特定物在法律上、事實上居於可得支配之狀態而言，不
      以現實占有為必要（最高法院八十一年度台上字第一四一
      八號判決參照）。而侵占罪之所以將自己持有列為不法構
      成要件之一，就法益保護而言，僅在用以和竊盜罪為區別
      ，亦即以行為人取得他人物之原因係乘人不知或係基於他
      人之交付持有而為區別，從而刑法侵占罪之「持有」，重
      在行為人是否基於與他人之委任、管理等關係而取得對物
      法律及事實上之支配關係（即基於原因行為而生持有關係
      ），核與其嗣後是否仍屬民法上之直接占有人、間接占有
      人（嗣後之持有強度），未有必然之關係，故對他人取得
      該物法律上及事實上具支配關係者，嗣雖未直接或間接占
      有該物，諸如該物現實脫離占有，惟該物苟仍在在行為人
      一定之實力支配下，應認仍屬刑法侵占罪之「持有」。至
      有謂：「民法上之間接占有人對物並無事實上之支配關係
      ，自非刑法上所謂持有」（臺灣高等法院七十八年度上易
      字第六三五號判決參照），惟依其案例事實，係指行為人
      自始並未基於與他人之委任、管理等關係而取得對物之支
      配而言，即行為人自始即屬「間接占有人」，亦即行為人
      自始即未與他人有何委任、管理等關係存在而言。
（二）查前揭乙○○○係恆龍公司負責人，以恆龍公司名義，並
      自任保證人，向日聯公司購買前揭車輛，雙方並約定於付
      清價款前，該小自客車所有權仍屬日聯公司所有，恆龍公
      司僅係占有使用，惟該車輛業於新領牌照時即於監理機關
      登記為恆龍公司所有，且恆龍公司迄今仍未辦理解散登記
      或經廢止公司登記，此有經濟部中部辦公室九十四年十一
      月一日經中三字第○九四三○九七○八一○號函一紙、恆
      龍公司設立登記事項卡影本二紙（本院卷第四十九至五十
      一頁）、附條件買賣契約書一份（九十二年發查字第四一
      一二號卷第七頁）、汽車新領牌照登記書一紙（同前發查
      卷第八頁）在卷可稽，而基於前揭附條件買賣契約，日聯
      公司係將前揭車輛交由恆龍公司占有使用，持有關係自係
      存於日聯公司及恆龍公司之間，而恆龍公司之負責人既為
      被告，其代表恆龍公司，且被告亦不諱言知悉恆龍公司購
      買上揭車輛一事，又於前揭附條件買賣契約書上代表恆龍
      公司與日聯公司簽訂契約並自任保證人，被告自須代表恆
      龍公司，對日聯公司負依約管理前揭車輛之責，縱該車輛
      被告未加以使用，而係交由其夫甲○○或恆龍公司其他員
      工使用，惟被告既非將該車輛處分予甲○○或恆龍公司員
      工，而僅係交由其等使用，該車輛既應認仍屬被告實力支
      配之下，被告仍應續負依約管理前揭車輛之責，並仍應基
      於前揭與日聯公司對該車輛之持有關係，不得擅自處分該
      車輛。
（三）證人甲○○即被告之夫固於本院證稱：伊前因向丙○○借
      款無力償還，八十四年九月間，丙○○約伊洽談還款事宜
      ，伊駕駛前揭車輛到場後，丙○○表示應將該車輛留下，
      因伊前曾遭丙○○強押簽立本票，且是日丙○○率數名年
      輕人在場，該車輛遂遭丙○○取走等語（本院卷第八十八
      至九十一頁），惟依民法第九百六十條第二項後段規定，
      占有物被侵奪者，如係動產，占有人得就地或追蹤向加害
      人取回之，是前揭車輛縱遭他人侵奪而未由被告占有，惟
      被告既得取回車輛，應認被告僅係事實上管領力一時之不
      能實行，且該車輛既於監理機關仍登記屬恆龍公司名義所
      有，應認被告對之仍具有一定之實力支配。
（四）嗣被告於九十二年四月間，同意該車輛之占有人丁○○辦
      理車輛之過戶，丁○○遂繳清該車輛所積欠之相關稅費，
      將上開車輛，於同年五月二日出售予戊○○，並將所代刻
      之恆龍公司印章及該車輛之相關資料、切結書、三萬元匯
      票及丁○○之身分證影本等，郵寄予被告等情，此業據證
      人丁○○於另案供述甚詳，並有監理站車籍資料查詢資料
      一紙（同前發查字第四一一二號卷第十二頁）、車號查詢
      汽車車籍資料二紙（同前偵字第八九五二號卷第七、八頁
      ）、汽車新領牌照登記書影本一紙（本院卷第五十三頁，
      辦理牌照註銷重領，並登記車號為三九一九－ＧＣ）、讓
      渡書影本一紙（本院卷第五十五頁）、汽機車各項異動登
      記書影本一紙（本院卷第五十六頁）、汽車稅費資料一紙
      （本院卷第五十七頁）切結書、郵政匯票影本各一紙（九
      十三年度調偵字第二一九號卷第十頁以下）在卷可稽，又
      另案檢察官偵訊中丁○○稱：前揭車輛係經由被告同意始
      由伊自行刻印恆龍公司印章等辦理過戶，伊係與被告協商
      以三萬元辦理過戶等語（九十三年度調偵字第二一九號卷
      第二十九頁），質諸被告亦供稱：確有此事等語（同前卷
      第三十頁），參以衡情果非被告同意丁○○辦理該車所有
      權之登記異動，丁○○應無代恆龍公司繳付積欠之相關稅
      費之理，亦無需於上開車輛過戶後，依約郵寄匯票三萬元
      等物予被告之必要，再丁○○如真欲偽造恆龍公司印章等
      以辦理車輛之過戶登記，衡情亦無於辦理登記後主動將該
      公司印章及車籍相關資料、切結書、身分證影本等以掛號
      郵寄予被告之可能，是應認被告確有同意丁○○出售該車
      輛，再被告於九十二年與丁○○洽談汽車過戶之時，雖客
      觀上該車輛非由被告所占有，惟該車是否能予移轉過戶仍
      取決於被告之意思，益見被告對該汽車具有支配之意思，
      且事實上亦有實力之支配，被告將該車輛易持有為所有而
      予以處分，堪予認定。
（五）綜上所述，本案事證明確，被告所辯顯屬卸責之詞，不足
      採信，犯行堪以認定，應依法論科。
三、核被告所為，係犯刑法第三百三十五條第一項之侵占罪。被
    告利用無犯罪故意之成年男子丁○○犯之，係屬間接正犯。
    爰審酌被告素行尚佳，惟所侵占持有他人之輛具相當之價值
    ，犯後飾詞諉過等一切情狀，量處如主文所示之刑，以資懲
    儆。
四、至公訴人論告意旨略以：被告與甲○○以詐術購得前揭車輛
    後將之處分，另涉犯詐欺及違反動產擔保交易法罪嫌。經查
    ：
（一）動產擔保交易法第三十八條之罪，其犯罪主體為動產擔保
      交易之債務人，並不包括其保證人在內，此業據司法院大
      法官會議釋字第二二七號解釋在案，又於法人為債務人時
      ，因除刑事法律有明文規定外，在實體法上，不認法人有
      犯罪能力，而動產擔保交易法三十八條既明定處罰對象為
      債務人，不及於法人或其他第三人，從而於動產擔保交易
      之債務人為法人之情形下，縱債務人將標的物遷移、出賣
      、出質、移轉、抵押或為其他處分，亦不得令法人、法人
      之負責人或其他第三人負上開違反動產擔保交易法之罪責
      。查本案動產擔保交易之債務人係恆龍公司，而被告固為
      連帶保證人，惟依前開說明，自無從令被告負違反動產擔
      保交易法第三十八條之罪責。
（二）按犯罪事實已否起訴，固以起訴書所記載之犯罪事實為準
      ，不以所引法條為據。惟查本公訴人於起訴書固載明被告
      於八十四年間以動產擔保分期付款附條件買賣之方式購入
      前揭車輛，並於僅繳納一期後即搬遷逃逸等語，惟起訴書
      既已敘明被告係於九十二年間始意圖為自己不法之所有將
      該車輛侵占入己，則檢察官起訴書所記載被告於八十四年
      間購入車輛等節，僅係記載前揭侵占行為被告之持有原因
      事實，況刑法詐欺及侵占罪均屬意圖犯，公訴人於起訴書
      既對被告前揭九十二年間之侵占犯行起訴，自無可能亦對
      八十四年間之詐欺犯行起訴，是應認起訴書並未就被告八
      十四年間涉詐欺犯行起訴，再以公訴人所指前揭詐欺、侵
      占之時間點相距近八年，客觀上觀察亦顯無何裁判上一罪
      之關係，從而檢察官縱認被告另涉詐欺罪嫌，亦應由檢察
      官另行偵辦，本院自無從於本案併予審理。
（三）綜上所述，此部分既未經檢察官起訴且亦無從認定與前揭
      論罪科刑部分有何裁判上一罪之關係，本院自無從審理，
      併此敘明。
據上論斷，應依刑事訴訟法第二百九十九條第一項前段，刑法第
三百三十五條第一項，罰金罰鍰提高標準條例第一條前段，判決
如主文。
中    華    民    國    95    年    3     月    8     日
                  臺灣臺中地方法院刑事第二庭
                                審判長法  官  林清鈞
                                      法  官  陳姵君
                                      法  官  郭書豪
右正本證明與原本無異。
如不服本判決，應於送達後十日內向本院提出上訴狀 (須附繕本
)，上訴於台灣高等法院臺中分院。
中    華    民    國    95    年    3     月    9     日
                                      書記官  陳美虹
附錄法條
中華民國刑法第三百三十五條
(普通侵占罪)
意圖為自己或第三人不法之所有，而侵占自己持有他人之物者，
處五年以下有期徒刑、拘役或科或併科一千元以下罰金。
前項之未遂犯罰之。
以下之罰金。


司法院資訊處製作；財團法人民間司法改革基金會備份。
